最高法院民事判決　　　　　　　　　　　　　　　八十七年度台上字第一二二三號
　　上　訴　人　台中汽車客運股份有限公司
　　法定代理人　張啟仲
　　訴訟代理人　吳志清律師
　　上　訴　人　莊永賢
　　被 上訴 人　許文樞
　　　　　　　　劉慧蘭
右當事人間請求損害賠償事件，上訴人對於中華民國八十六年七月二十一日台灣高等
法院台中分院第二審判決（八十六年度上字第四九號），提起上訴，本院判決如左：
    主  文
原判決關於駁回上訴人其餘上訴及該訴訟費用部分廢棄，發回台灣高等法院台中分院
。
    理  由
本件被上訴人請求上訴人連帶給付，雖僅上訴人台中汽車客運股份有限公司（以下稱
台中汽車公司）一人提起上訴，惟其對於原審命其連帶給付之判決提起上訴，提出非
基於其個人關係之抗辯為有理由，依民事訴訟法第五十六條第一項第一款規定，其上
訴之效力及於同造當事人莊永賢，應併列莊永賢為上訴人，合先明。
次查被上訴人主張：上訴人莊永賢為上訴人台中汽車公司僱用之司機，於民國八十四
年五月二十四日下午三時許，駕駛車號ＦＯ－二三七號營業大客車，由西向東行駛，
行經台中縣太平市○○路○段四一九號前，違規跨越對向車道，復未減速慢行，致撞
及當時站立於道路雙黃中線之伊女許筑鈞，許筑鈞倒地，經送醫急救，不治死亡。伊
受有殯葬費、扶養費及慰撫金之損失等情，求為命上訴人連帶給付被上訴人許文樞七
十二萬一千七百六十元、被上訴人劉慧蘭七十二萬五千三百六十八元及均加付法定遲
延利息之判決（超過上開金額部分，業經原審判決被上訴人敗訴，未據被上訴人提起
上訴，已告確定）。
上訴人則以：被上訴人主張莊永賢於本件車禍之發生有過失，並不實在。許筑鈞倒臥
之處仍在莊永賢之車道內，莊永賢之駛入來車道不論是否違規，均與許筑鈞之死亡無
關。莊永賢所駕駛之大客車車前無碰撞痕跡，亦無任何血跡，該大客車有無碰撞被害
人，自有可疑。又被害人在繁雜之交通快車要道中站立或奔跑，其於本件車禍之發生
，亦有過失等語，資為抗辯。
原審維持第一審所為命上訴人連帶給付許文樞七十二萬一千七百六十元、劉慧蘭七十
二萬五千三百六十八元及其利息部分之判決，駁回上訴人此部分之上訴，無非以：被
上訴人主張許筑鈞於前開時地為台中汽車公司僱用之司機莊永賢所駕車號ＦＯ－二三
七號營業大客車（公車）撞及倒地，送醫不治死亡之事實，為莊永賢所不爭執。查莊
永賢駕駛該車途經上開肇事地點，因另一車牌號碼ＦＯ－四二一號營業大客車（公車
）同向靠站跨停在快慢車道間上下乘客，遂欲偏左繞越該公車，繼續向前行使，竟疏
未注意，未減速行駛，而由該公車之左側跨雙黃線，超越該公司，適許筑鈞（七十三
年八月三十日生）自該公車下車後步入道路，疏未注意，貿然行至該雙黃線附近，欲
行穿越，為莊永賢所駕駛之大客車右側擦撞倒地，許筑鈞因而受傷，經送醫不治死亡
，莊永賢於本件車禍之發生自有過失。許筑鈞穿越道路，疏於注意左右有無來車，有
違道路交通安全規則第一百三十四條第五款之規定，其於本件車禍之發生，亦難辭過
失之責。許文樞、劉慧蘭分別為許筑鈞之父、母，依民法第一百八十四條第一項、第
一百八十八條第一項前段、第一百九十二條第一項、第二項及第一百九十四條規定，
得請求上訴人連帶賠償殯葬費、扶養費及慰撫金，茲分述於下：(一)、殯葬費部分：除
大鼓陣六千元、電子琴哭姊妹六千元難認必要之費用應予剔除外，其餘葬儀費用十六
萬二千七百元與骨罐九千五百元及納骨塔十三萬元合計三十萬二千二百元為喪葬禮俗
所必需，許文樞得為請求。(二)扶養費損失部分：劉慧蘭為許筑鈞之母，係四十三年十
一月二十八日生。家庭主婦，無薪資所得，且有年幼一女許為捷需扶養，其既無薪資
所得以資挹注，尚難認於許筑鈞成年時能維持生活，許筑鈞對之自負有法定扶養義務
。劉慧蘭之女兒除許筑鈞外，尚有許筑婷（七十年五月四日生）、許為捷（七十六年
七月十七日生），於成年時，應與許文樞對劉慧蘭扶養。其中許筑婷於許筑鈞成年時
（在九十三年八月三十日），已有扶養能力，許筑鈞應分擔之扶養費為三分之一。許
為捷至九十六年七月十七日始成年而有扶養能力，其後許筑鈞應分擔之扶養費為四分
之一。劉慧蘭於許筑鈞八十四年五月二十四日死亡時年滿四十歲，依八十四年台灣地
區簡易生命表所載，其平均餘命為三九‧四九年，八十三年度綜合所得稅扶養親屬免
稅額為六萬三千元，按霍夫曼式計算法扣除期前利息，劉慧蘭所得請求之扶養費為三
十二萬零二百零八元，詳如原判決附表所示，其僅請求三十萬六千七百十元，並未超
過上開數額，自應准許。(三)慰撫金部分：許筑鈞因本件車禍死亡，被上訴人遭喪女之
痛，其請求上訴人賠償精神慰撫金，洵屬有據。台中汽車公司經營客運有年，資力不
菲。莊永賢係國中肄業，肇事前約月入四萬元，甫因案服刑期滿不久，家有九口，無
恆產。許文樞係國防醫學院畢業，現執業醫師。劉慧蘭為大學畢業，係家庭主婦。被
上訴人二人有不動產，另育二女，審酌兩造之身分、地位、經濟能力及被上訴人所受
精神上痛苦等一切情狀，認被上訴人慰撫金之請求，各以六十萬元為相當。綜上所述
，許文樞共得請求上訴人賠償九十萬二千二百元。劉慧蘭共得請求上訴人賠償九十萬
六千七百十元。本件死亡事故之發生，許筑鈞與有過失，已如前述，依民法第二百十
七條第一項規定，法院得減輕上訴人之賠償金額。審酌本件肇事情節，莊永賢之過失
行為對該事故原因力較強及許筑鈞年僅十歲，注意能力較低，過失較屬輕微。依兩造
過失程度，減輕上訴人賠償金額百分之二十，即上訴人應連帶賠償許文樞七十二萬一
千七百六十元、劉慧蘭七十二萬五千三百六十八元及均加付法定遲延利息等詞，為其
判斷之基礎。
原審雖認定台中汽車公司所僱用之司機莊永賢駕駛大客車行抵肇事地點，超越同向停
靠之另一公車，而跨越雙黃線，適有被害人許筑鈞行至該雙黃線，欲行穿越，為莊永
賢所駕駛之大客車右側擦撞倒地，因而受傷死亡等情。惟許筑鈞究係在行進中為莊永
賢所駕之車撞及﹖抑係在站立之狀態中為莊永賢所駕之車撞及﹖又莊永賢所駕駛之大
客車擦撞許筑鈞之部位究係在車頭﹖前輪﹖前輪與後輪中間﹖後輪﹖抑在後輪之後面
部位，均與莊永賢於本件車禍之發生有無過失及過失程度，並許筑鈞是否與有過失及
過失程度之認定，至有關聯。原審未予調查審酌，遽認莊永賢於本件車禍之發生有過
失，應負較重之過失責任，據為上訴人敗訴之判決，尚嫌速斷。次按民事訴訟採不干
涉主義，凡當事人所未聲明之利益，不得歸之於當事人，所未提出之事實及證據，亦
不得斟酌之，此觀民事訴訟法第三百八十八條之規定自明（見本院四十七年台上字第
四三○號判例）。劉慧蘭起訴主張其於許筑鈞死亡時，其平均餘命為三八‧八四年（
見一審交附民字卷附帶民事起訴狀）。乃原審竟以劉慧蘭之平均餘命為三九‧四九年
，資為計算劉慧蘭請求扶養費損失之依據，關於超過年限部分，顯有以劉慧蘭未聲明
之利益歸諸劉慧蘭之違誤。上訴論旨執以指摘原判決其敗訴部分為不當，聲明廢棄，
非無理由。
據上論結，本件上訴為有理由，依民事訴訟法第四百七十七條第一項、第四百七十八
條第一項，判決如主文。
中      華      民      國    八十七    年      五      月    二十八    日
                              最高法院民事第六庭
                                  審判長法官  蕭  亨  國
                                        法官  吳  正  一
                                        法官  楊  隆  順
                                        法官  陳  淑  敏
                                        法官  陳  國  禎
      右正本證明與原本無異
                                              書  記  官
中      華      民      國    八十七    年      六      月     十六     日
